【裁判字號】    99,審訴,663
【裁判日期】    991026
【裁判案由】    偽造文書等
【裁判全文】
臺灣新竹地方法院刑事判決            99年度審訴字第663號
公  訴  人  臺灣新竹地方法院檢察署檢察官
被      告  甲○○
上列被告因偽造文書等案件，經檢察官聲請簡易判決處刑（98年
度偵緝字第637 號），本院新竹簡易庭認不宜依簡易判決處刑（
99年度審竹簡字第673 號），裁定由本院刑事庭改依通常程序審
理，經被告於本院準備程序中，就被訴事實為有罪之陳述，經告
知被告簡式審判程序之旨，並聽取檢察官、被告之意見後，經本
院合議庭裁定由受命法官進行簡式審判程序，本院判決如下：
    主  文
甲○○犯行使偽造私文書罪，處有期徒刑壹年捌月；緩刑伍年，
並應與許湘婷連帶給付告訴人乙○○新臺幣壹佰捌拾萬元之損害
賠償，自民國九十九年十一月三十日起至民國一百十四年十月三
十日止，每月三十日給付新臺幣壹萬元。「台灣人壽公司預收第
一次保險費相當額送金單（收據）」上偽造之「台灣人壽保險股
份有限公司總經理章」、「台灣人壽保險股份有限公司保戶服務
中心經理章」及「台灣人壽保險股份有限公司」印文計枚，均
沒收之。
    犯罪事實
一、甲○○自民國93年2 月23日起至94年5 月5 日止，擔任台灣
    人壽保險股份有限公司（下稱「台灣人壽公司」）約聘保險
    業務員，詎基於意圖為自己不法所有及行使偽造私文書之犯
    意，於94年11月16日某時許，在黃芙蓉位於新竹縣湖口鄉○
    ○路忠信一巷14號住處內，向乙○○佯稱投保「台灣人壽變
    色龍利率變動型終身壽險（乙型）」，每年將有新臺幣（下
    同）10萬元之利息收入云云，致乙○○信以為真而陷於錯誤
    ，乃同意投保，甲○○乃某不詳時間，在臺中縣沙鹿鎮樂群
    新莊8 號2 樓，持其先利用不知情之姓名年籍不詳之位於臺
    中縣沙鹿鎮某刻印行人員所偽刻之「台灣人壽保險股份有限
    公司總經理章」、「台灣人壽保險股份有限公司保戶服務中
    心經理章」及「台灣人壽保險股份有限公司」之印章各1 枚
    （未扣案），蓋用在自行以電腦打字排版、以印表機列印之
    方式所偽造之「台灣人壽公司預收第一次保險費相當額送金
    單（收據）」1 紙上，用以表示台灣人壽公司業已收受乙○
    ○交付上揭保險費之意思表示而偽造該私文書，並於94年11
    月17日在上述黃芙蓉之住處將上開偽造之私文書即「台灣人
    壽公司預收第一次保險費相當額送金單（收據）」交與乙○
    ○作為向乙○○收取保險費200 萬元之證明文件而加以行使
    之，甲○○以此方式對乙○○施以詐術，使乙○○陷於錯誤
    而旋於同日交付200 萬元現金與甲○○作為投保台灣人壽公
    司保險產品之保險費，足生損害於台灣人壽公司管理壽險業
    務之正確性。嗣乙○○向台灣人壽公司查詢，始悉甲○○並
    無為其辦理本件投保事宜，且上述「台灣人壽公司預收第一
    次保險費相當額送金單（收據）」係甲○○所偽造，甲○○
    亦未將向其收取之200 萬元繳予台灣人壽公司，始知遭騙。
二、案經乙○○訴由臺灣新竹地方法院檢察署檢察官偵查起訴。
    理    由
一、程序部分：
    按除被告所犯為死刑、無期徒刑、最輕本刑為3 年以上有期
    徒刑之罪或高等法院管轄第一審案件者外，於前條第1 項程
    序進行中，被告先就被訴事實為有罪之陳述時，審判長得告
    知被告簡式審判程序之旨，並聽取當事人、代理人、辯護人
    及輔佐人之意見後，裁定進行簡式審判程序，刑事訴訟法第
    273 條之1 第1 項定有明文。本件被告甲○○所犯係死刑、
    無期徒刑、最輕本刑為3 年以上有期徒刑以外之罪，渠等於
    準備程序中就被訴事實為有罪之陳述，經告知簡式審判程序
    之旨，並聽取公訴人及被告甲○○之意見後，本院認為適宜
    進行簡式審判程序，合先敘明。
二、認定被告甲○○犯行所憑之各項證據：
（一）被告甲○○於檢查事務官詢問、檢察官偵查中之供述及本
      院準備程序、簡式審判程序時之自白。其稱：伊於94年11
      月16日，在證人黃芙蓉位於新竹縣湖口鄉○○路忠信一巷
      14號住處內，以每年將有10萬元之利息收入等語向告訴人
      乙○○招攬投保「台灣人壽變色龍利率變動型終身壽險（
      乙型）」，告訴人乙○○同意投保後，伊乃在臺中縣沙鹿
      鎮樂群新莊8 號2 樓，持其先委由位於臺中縣沙鹿鎮某刻
      印行人員所偽刻之「台灣人壽保險股份有限公司總經理章
      」、「台灣人壽保險股份有限公司保戶服務中心經理章」
      及「台灣人壽保險股份有限公司」之印章，蓋用在自行以
      電腦打字排版、以印表機列印之方式所作的「台灣人壽公
      司預收第一次保險費相當額送金單（收據）」上，於94年
      11月17日到上述證人黃芙蓉家中將該單據交給告訴人乙○
      ○，伊亦有收受告訴人乙○○交付之200 萬元現金等語（
      見98年度偵緝字第637 號偵查卷第22至25、44、45頁，本
      院卷第10、11、14至17頁）。
（二）告訴人乙○○於警詢、檢查事務官詢問、檢察官偵查中及
      本院準備程序、簡式審判程序時之證述。其稱：被告甲○
      ○於94年11月16日在證人黃芙蓉家中向她推薦「台灣人壽
      變色龍利率變動型終身壽險（乙型）」之產品，被告甲○
      ○告知這產品一次繳足200 萬，一年就有10萬元的利息收
      入，她覺得不錯就同意投保，翌日即94年11月17日在證人
      黃芙蓉家中，被告甲○○交給她一張「台灣人壽公司預收
      第一次保險費相當額送金單（收據）」後就和她到土地銀
      行領取現金200 萬元，她便把領出來的錢交給被告甲○○
      ，過了10幾天，被告甲○○都沒跟她聯絡，她察覺有異，
      打電話到台灣人壽公司，才知道受騙，被告甲○○迄今只
      還給她20萬元等語（見95年度他字第1887號偵查卷第3、4
      、27、36至38、99年度偵緝字第637 號偵查卷第22至24頁
      ，本院卷第11頁）。
（三）證人李文齡即告訴人台灣人壽公司法務室專員於警詢時之
      證述。其稱：被告甲○○並未代告訴人乙○○向台灣人壽
      公司投保「台灣人壽變色龍利率變動型終身壽險（乙型）
      」之保險，也沒有交給公司200 萬元現金，告訴人所持「
      台灣人壽公司預收第一次保險費相當額送金單（收據）」
      上無保單號碼，也沒有電磁條碼，其上所蓋的章與公司的
      章不同，不是台灣人壽公司所開立的等語（見95年度他字
      第1887號偵查卷第39至41頁）。
（四）證人黃芙蓉於於檢查事務官詢問、檢察官偵查中之證述。
      其稱：她與告訴人乙○○是鄰居，曾向被告甲○○買過台
      灣人壽基金，94年11月16日告訴人乙○○和被告甲○○在
      她家談保險，隔天（94年11月17日）她親眼見到被告甲○
      ○在她家將一張送金單交給告訴人乙○○，之後告訴人乙
      ○○和被告甲○○就一起去領錢等語（見95年度他字第18
      87號偵查卷第28頁、98年度偵緝字第637 號偵查卷第25頁
      ）。
（五）告訴人乙○○所提土地銀行存摺內頁影本1張（見95年度
      他字第1887號偵查卷第5頁）。
（六）被告甲○○偽造之「台灣人壽公司預收第一次保險費相當
      額送金單（收據）」影本1 張及台灣人壽保險股份有限公
      司95年12月18日95台壽法字第00237 號函（見95年度交查
      字第59號偵查卷第9 、12頁）。
（七）新竹縣警察局竹北分局受理刑事案件報案三聯單（見95年
      度他字第1887號偵查卷第50頁）。
（八）綜上，本件事證業臻明確，被告甲○○上揭犯行至堪認定
      ，均應依法予以論科。
三、新舊法比較：查被告甲○○行為後，刑法部分條文業於94年
    1 月7 日修正，94年2 月2 日公布，95年7 月1 日施行，現
    行刑法第2 條第1 項規定：「行為後法律有變更者，適用行
    為時之法律，但行為後之法律有利於行為人者，適用最有利
    於行為人之法律」，上開規定乃與刑法第1 條罪刑法定主義
    契合，而貫徹法律禁止溯及既往原則，係規範行為後法律變
    更所生新舊法律比較適用之準據法，是刑法第2 條本身雖經
    修正，但該條既屬適用法律之準據法，本身尚無比較新舊法
    之問題，應一律適用裁判時之現行刑法第2 條第1 項之規定
    ，為「從舊從輕」之比較，以決定適用之刑罰法律，先予敘
    明。是以，按刑法第55條後段牽連犯之規定，業於94年1 月
    7 日修正公布刪除，並於95年7 月1 日施行，則被告甲○○
    之犯行，因行為後新法業已刪除牽連犯之規定，此刪除雖非
    犯罪構成要件之變更，但顯已影響行為人刑罰之法律效果，
    自屬法律有變更，依刑法第2 條第1 項規定，比較新、舊法
    結果，仍應適用最有利於被告甲○○之行為時法律即廢止前
    刑法第55條後段牽連犯之規定，附此敘明。
四、論罪科行：
（一）論罪：核被告甲○○所為，係犯刑法第216條、第210條之
      行使偽造私文書罪及同法第339條第1項之詐欺取財罪。次
      第：
  １、間接正犯：被告甲○○利用不知情之臺中縣沙鹿鎮某刻印
      業者偽刻「台灣人壽保險股份有限公司總經理章」、「台
      灣人壽保險股份有限公司保戶服務中心經理章」及「台灣
      人壽保險股份有限公司」等3 枚印章，係為間接正犯。
  ２、吸收關係：被告甲○○在偽造之「台灣人壽公司預收第一
      次保險費相當額送金單（收據）」蓋用上述偽造之印章產
      生偽造之印文等行為，為偽造私文書之階段行為，又偽造
      私文書之低度行為應為行使偽造私文書之高度行為吸收，
      均不論罪。
  ３、牽連犯：被告甲○○交付偽造之「台灣人壽公司預收第一
      次保險費相當額送金單（收據）」私文書予告訴人乙○○
      後，使告訴人乙○○陷於錯誤而交付200 萬元予被告甲○
      ○之行為，分別係犯行使偽造私文書罪及詐欺取財罪，上
      揭2 罪之間，具有方法、結果之牽連關係，依廢止前刑法
      第55條後段規定，從一重以行使偽造私文書罪論處。
（二）量刑：爰審酌被告甲○○前無任何刑事前科，此有臺灣高
      等法院被告前案紀錄表1 份在卷足參，徵其素行良善，惟
      因一時貪念，為獲取不法利益，竟偽刻「台灣人壽保險股
      份有限公司總經理章」、「台灣人壽保險股份有限公司保
      戶服務中心經理章」及「台灣人壽保險股份有限公司」等
      3 枚印章並用以偽造「台灣人壽公司預收第一次保險費相
      當額送金單（收據）」之私文書，足以生損害於台灣保險
      公司，且詐得高達200 萬元之鉅款，所為實不足取，所幸
      犯後終能坦承犯行，並與告訴人成立和解（詳如後述），
      並同時考量其犯罪動機、手段、所生危害等一切情狀，量
      處如主文所示之刑，以資懲儆。
（三）不予減刑之敘明：按中華民國九十六年罪犯減刑條例第5
      條規定：「本條例施行前，經通緝而未於中華民國96年12
      月31日以前自動歸案接受偵查、審判或執行者，不得依本
      條例減刑。」，細繹其意旨，經通緝而未於96年12月31日
      以前自動歸案接受偵查、審判或執行者，不得依該條例減
      刑。查被告甲○○本件犯行雖係在96年7 月16日該條例施
      行前，但其經臺灣新竹地方法院檢察署檢察官依法傳喚、
      拘提均無著，故經臺灣新竹地方法院檢察署於96年3 月21
      日發布通緝，嗣為警於98年11月13日上午11時許在嘉義縣
      大林鎮○○路2 號號緝獲等情，此有臺灣新竹地方法院檢
      察署96年3 月21日竹檢威偵勇緝字第431 號通緝書、98年
      11月19日竹檢國偵勇銷字第1608號撤銷通緝書及嘉義縣警
      察局竹崎分局98年11月13日嘉竹警偵字第0980083364號通
      緝案件報告書各1 份在卷可稽（見96年度偵字第1729號偵
      查卷第6 頁，98年度偵緝字第637 號偵查卷第1 、20頁）
      。揆諸上開法條規定，被告甲○○既於上開減刑條例施行
      前經臺灣新竹地方法院檢察署發佈通緝，復未於96年12月
      31日以前自動歸案接受審判，即符合上開減刑條例第5 條
      規定，依法即不得減刑，附此敘明。
（四）緩刑之諭知：又被告甲○○前未曾因故意犯罪受有期徒刑
      以上刑之宣告等情，已如上述，茲念其因一時失慮致罪刑
      典，然坦承犯罪不諱，態度良好，並與告訴人乙○○達成
      和解，被告甲○○願與其妹許湘婷連帶給付告訴人180 萬
      元，自99年11月30日起，每月為1 期，每月30日給付1 萬
      元，匯入告訴人乙○○土地銀行新工分行帳號
      000000000000 號 帳戶內，此有本院99年度審附民字第
      112 號和解筆錄在卷可稽（見本院卷第21頁），顯見被告
      甲○○犯後深具悔意，經此偵審程序，當知所悔悟，應無
      再犯之虞，本院因認前所宣告之刑，以暫不執行為適當，
      併予宣告緩刑5 年，並依刑法第74條第2 項第3 款之規定
      ，將雙方之和解條件列為緩刑之條件，命被告甲○○應依
      前開和解條件，按月向被害人乙○○支付，直至全部清償
      完畢為止，以作為被害人乙○○損害之賠償，以啟被告之
      自新，並保障被害人之受償權利。而上開支付損害賠償之
      諭知，得為民事強制執行名義，且被告於本案緩刑期間倘
      未如期支付，而違反本判決所諭知之負擔情節重大，足認
      原宣告之緩刑難收其預期效果，而有執行刑罰之必要者，
      依刑法第75條之1 第1 項第4 款規定，得撤銷其緩刑之宣
      告，併此敘明。又按犯罪在新法施行前，新法施行後，緩
      刑之宣告，應適用新法第74條之規定，最高法院95年5 月
      3 日刑事庭第8 次會議著有決議，而被告甲○○本件犯罪
      時間係在新法施行前，諭知緩刑在新法施行後，依前揭最
      高法院決議要旨說明，自應逕依新法規定諭知緩刑，併予
      敘明。
（五）沒收及不另為沒收之諭知：按偽造之印章、印文，不問屬
      於犯人與否，沒收之，刑法第219 條定有明文，此係強制
      規定，是以「台灣人壽公司預收第一次保險費相當額送金
      單（收據）」上之「台灣人壽保險股份有限公司總經理章
      」、「台灣人壽保險股份有限公司保戶服務中心經理章」
      及「台灣人壽保險股份有限公司」之印文3 枚，既均屬偽
      造之印文，不問屬於犯人與否，均應依刑法第219 條規定
      併予宣告沒收。而該偽刻之「台灣人壽保險股份有限公司
      總經理章」、「台灣人壽保險股份有限公司保戶服務中心
      經理章」及「台灣人壽保險股份有限公司」之印章3 枚，
      業據被告甲○○於偵查中供稱已丟棄（見98年度偵緝字第
      637 號偵查卷第24頁），亦無證據證明該等印章之存在，
      為免將來執行困難，爰不予宣告沒收。至上開偽造「台灣
      人壽公司預收第一次保險費相當額送金單（收據）」之私
      文書1 紙，則因其已交付告訴人乙○○屬告訴人乙○○所
      有，爰不為沒收之諭知，併此敘明。
據上論斷，應依刑事訴訟法第273 條之1 第1 項、第299 條第1
項前段，刑法第2 條第1 項前段、第216 條、第210 條、第219
條、第339 條第1 項、第74條第1 項第1 款、第2 項第3 款，95
年7 月1 日修正公布施行前第55條後段，判決如主文。
本案經檢察官洪期榮到庭執行職務。
中    華    民    國    99    年    10    月    26    日
                    新竹簡易庭法  官    劉兆菊
以上正本證明與原本無異。
如不服本判決應於收受本判決後10日內向本院提出上訴書狀，上
訴書狀應敘述具體理由。上訴書狀未敘述上訴理由者，應於上訴
期間屆滿後20日內補提理由書狀於本院「切勿逕送上級法院」。
中    華    民    國    99    年    10    月    26    日
                              書記官    林兆嘉
附錄本院論罪科刑法條：
中華民國刑法第217條（偽造盜用印章印文或署押罪）
偽造印章、印文或署押，足以生損害於公眾或他人者，處3年以
下有期徒刑。
盜用印章、印文或署押，足以生損害於公眾或他人者，亦同。
中華民國刑法第219條（沒收之特例）
偽造之印章、印文或署押，不問屬於犯人與否，沒收之。
中華民國刑法第339條
（普通詐欺罪）
意圖為自己或第三人不法之所有，以詐術使人將本人或第三人之
物交付者，處 5 年以下有期徒刑、拘役或科或併科 1 千元以下
罰金。
以前項方法得財產上不法之利益或使第三人得之者，亦同。
前二項之未遂犯罰之。

司法院資訊處製作；財團法人民間司法改革基金會備份。
